ACORDAO-COMPLETO-2369011

ACÓRDÃO 10627/2019 ATA 38/2019 - SEGUNDA CÂMARA

VISTOS, relatados e discutidos estes autos de representação, com pedido de cautelar suspensiva, formulada pela Ympactus Construtora e Transportes – Eireli sobre os indícios de irregularidade na Concorrência n.º 3/2019 conduzida pela administração do Município de Queimadas – BA para a contratação de empresa destinada à construção de duas quadras poliesportivas, com as arquibancadas, pelo aporte de recursos federais provenientes do Fundef sob o valor estimado de R$ 572.625,67;
	ACORDAM os Ministros do Tribunal de Contas da União, reunidos em Sessão da 2ª Câmara, diante das razões expostas pelo Relator, em:
	9.1. conhecer da presente representação, por atender aos requisitos de admissibilidade previstos nos arts. 235 e 237, VII, do Regimento Interno do TCU (RITCU) e no art. 113, § 1º, da Lei nº 8.666, de 1993, para, no mérito, considerá-la prejudicada, por ausência de objeto, diante dos elementos de convicção até aqui obtidos pelo TCU;
	9.2. considerar prejudicado, por perda de objeto, o suscitado pedido de cautelar suspensiva;
	9.3. determinar que a unidade técnica adote as seguintes medidas:
	9.3.1. envie a cópia do presente Acórdão, acompanhado do Relatório e do Voto, à representante e ao Município de Queimadas – BA, para ciência; e
	9.3.2. arquive o presente processo.

Representação, com pedido de cautelar suspensiva, sobre indícios de irregularidade na Concorrência n.º 3/2019, conduzida pelo Município de Queimadas  BA, destinada à contratação de empresa para a construção de duas quadras poliesportivas com arquibancadas, utilizando-se recursos oriundos do Fundef sob o valor estimado de R$ 572.625,67.

Segunda Câmara

Município de Queimadas - BA.

3. Representante: Ympactus Construtora e Transportes - Eireli (CNPJ 10.764.432/0001-22).

13.1. Ministros presentes: Ana Arraes (Presidente), Augusto Nardes e Raimundo Carreiro.
13.2. Ministro-Substituto convocado: André Luís de Carvalho (Relator).

ANDRÉ DE CARVALHO

Trata-se de representação, com pedido de cautelar suspensiva, formulada pela Ympactus Construtora e Transportes – Eireli sobre os indícios de irregularidade na Concorrência n.º 3/2019 conduzida pela administração do Município de Queimadas – BA para a contratação de empresa destinada à construção de duas quadras poliesportivas, com as arquibancadas, pelo aporte de recursos federais provenientes do Fundef sob o valor estimado de R$ 572.625,67.
2.	Após a análise do feito, o auditor federal da SeinfraUrbana lançou o seu parecer à Peça 11, com a anuência dos dirigentes da unidade técnica (Peças 12 e 13) , nos seguintes termos:
	“ (...) 3. A representante relata que a Prefeitura de Queimadas/BA publicou o edital do certame com cláusulas que comprometem a disputa. Argumenta que, após a fase de credenciamento, a Comissão procedeu à análise dos documentos de habilitação, o que redundou na inabilitação da empresa representante, a despeito de esta cumprir todos os critérios que comprovam a aptidão para prestação do serviço.   
	4.	Aduz que a inabilitação se deveu a duas falhas na proposta: i) ter apresentado índice não registrado na junta comercial e ii) por não ter apresentado a certidão de insolvência. Em razão disso, assegura que apresentou recurso no âmbito Administrativo, porém não logrou êxito em seu intento.
	5.	A representante considera que ambas as exigências contidas nos subitens 8.1.4, “III” e ‘IV’ do edital são contrárias à legislação e ao entendimento do TCU. 
	6.	Quanto à primeira exigência, a Ympactus Eireli argui que apresentou balanço patrimonial e demonstrações contábeis do último exercício social já exigível, na forma da lei (art. 31 da Lei 8.666/93) e que, com o advento do SPED (Sistema Público de Escrituração Digital) e da ECD (Escrituração Contábil Digital) , nos termos do art. 5º da Instrução Normativa da Receita Federal nº 787/07, as empresas enquadradas no regime de ‘Lucro Real’ não mais registram o Livro Diário na Junta Comercial. Acrescenta que, atualmente, as empresas enviam eletronicamente sua escrituração à Receita Federal (por meio do SPED e ECD) que se encarrega pelo envio à Junta Comercial.
	7.	Já com relação ao subitem 8.1.4, ‘IV’ (exigência de certidão negativa de insolvência, falência e concordata) , a representante considera que é uma ofensa ao entendimento do Tribunal. Argumenta que tais requisitos devem se limitar às hipóteses previstas na Lei 8.666/1993, constando apenas características que se revelarem imprescindíveis à execução dos serviços.   
	8.	Em razão dessas ocorrências, a empresa requer que seja deferida a medida cautelar com vistas a suspender o andamento do processo licitatório, até que o Tribunal julgue o mérito da questão.
	9.	Ressalta que, para isso, há os pressupostos necessários: fumus boni iuris e do periculum in mora. O primeiro, por considerar haver direito subjetivo dos licitantes participarem de procedimento licitatório em que sejam estritamente observadas as normas de regência. Já o segundo requisito seria por se tratar de irregularidades no curso do procedimento licitatório de grande vulto financeiro e importância social, podendo assim ser evitado dano ao interesse público.
	Exame de admissibilidade
	10. A documentação encaminhada não preenche todos os requisitos de admissibilidade constantes no art. 235 do Regimento Interno do TCU, pelos motivos que exporemos a seguir.
	11. Em que pese a Ympactus Construtora e Transportes Eireli possuir legitimidade para representar ao Tribunal, consoante disposto no inciso VII do art. 237 do RI/TCU c/c o art. 113, § 1º, da Lei 8.666/1993, do exame promovido na documentação anexada, ressalta-se claramente a irresignação da licitante contra atos da Comissão de Licitação que atentam para o seu interesse subjetivo.
	12. Porém, a jurisprudência pacífica do Tribunal é no sentido de que esta Corte não deve atuar como instância recursal nos certames licitatórios promovidos pela Administração Pública, tendo sido proferido, nesse sentido, o Acórdão 2663/2016-TCU-Plenário (Relatoria Min. Bruno Dantas:
	‘Considerando que incumbir o TCU da análise dos atos administrativos praticados num processo licitatório, nos quais não se sobressaia o interesse público tem, na prática, o efeito de transformá-lo em nova instância recursal dos certames instaurados nos diversos órgãos e entidades da Administração Pública Federal, o que não encontra respaldo no direito pátrio;’
	13. A questão não é se há ou não interesse público envolvido, mas se, confrontando-se o interesse público e o particular, qual deles sobressai. Analisando-se as premissas constantes no art. 103, § 1º, da Resolução TCU 259/2014, em confronto com os argumentos e o pedido na representação, conclui-se não haver interesse público suficiente para a continuação do presente processo.
	14. No caso concreto, prevalece o interesse particular, visto que a reclamação é relativa à desclassificação em certame licitatório, em que permanecem na disputa pelo menos oito empresas que não foram inabilitadas.
	15. Conforme cópia da ata encaminhada pelo representante, datada de 19 de julho de 2019 (peça 3) , a licitação contou com a participação de 16 empresas. Porém, algumas dessas desistiram de prosseguir, não comparecendo à sessão após o intervalo para o almoço.
	16. Dessa forma, a Comissão de Licitação avaliou os documentos de habilitação das empresas e considerou como habilitadas as seguintes licitantes:
	a) Andrea de Oliveira Lima, CNPJ 19.846.470/0001-65;
	b) Montac Montagens e Construções Ltda., CNPJ 02.560.361/0001-18; 
	c) Ultratec Empreendimentos e Construções Eireli, CNPJ 10.686.207/0001-15;
	d) Santana Silva Construções e Serviços Ltda., CNPJ 07.111.130/0001-40;
	e) JR Empreendimentos Ltda., CNPJ 04.014.094/0001-09;
	f) Duplo Engenharia Ltda., CNPJ 02.12/0001-73 (sic) ;
	g) Itapicuru Comércio e Serviços Eireli, CNPJ 14.219.504/0001-01 e
	h) Arco Construções e Empreendimentos Ltda., CNPJ 19.650.110/0001-27
	17. Ademais, não há qualquer indício de que a proposta a ser apresentada pela representante seria economicamente mais viável, não restando assim, evidenciado um possível dano ao erário.
	18. Por fim, há que se considerar que a representante poderia ter impugnado o ato convocatório do certame, conforme previsto no subitem 20.11 do edital, e apenas deixou para apresentar o recurso apenas quando houve a sua inabilitação, configurando assim, a representação não como de interesse público, apenas do particular, in verbis:
	‘[......] 20.11. A impugnação perante a PMQ dos termos do Edital, quanto a possíveis falhas ou irregularidades que o viciariam, deverá se efetivar até o quinto dia útil que anteceder à data fixada para a licitação, sob pena de decair do direito de impugná-lo posteriormente. Tal impugnação deverá ser formalizada por escrito ao responsável pela PMQ, através da Comissão de Licitação da PMQ, onde será processada, não sendo aceita sua interposição via fac-símile, e-mail ou qualquer outro meio eletrônico. [......]’
	Medida cautelar
	19. Consoante o art. 276 do Regimento Interno/TCU, o Relator poderá, em caso de urgência, de fundado receio de grave lesão ao erário, ao interesse público ou de risco de ineficácia da decisão de mérito, de ofício ou mediante provocação, adotar medida cautelar, determinando a suspensão do procedimento impugnado, até que o Tribunal julgue o mérito da questão. Tal providência deverá ser adotada quando presentes os pressupostos do fumus boni iuris e do periculum in mora.
	20. Conforme se expõe acima, não se caracterizou a ocorrência destes pressupostos, haja vista que apesar das possíveis impropriedades relatadas pela representante, não se vislumbra a ocorrência de prejuízos capazes de caracterizar qualquer dano ao erário por conta disso.
	21. Ademais, há que se considerar que a anulação do certame e a realização de outro constituem-se em ações que implicariam despesas para a unidade jurisdicionada e atraso na execução do objeto almejado, inclusive com possíveis questões indenizatórias. Assim, trata-se, na verdade, de periculum in mora ao reverso.
	22. Desta forma, não é razoável que seja aplicada a medida cautelar solicitada, seja para anular o certame, impedir o início das obras ou determinar a revogação do contrato.
	Conclusão
	23. O documento constante da peça 1 não deve ser conhecido como representação, por não preencher os requisitos previstos nos arts. 235 e 237, inciso VII, do Regimento Interno do TCU c/c o art. 113, § 1º, da Lei 8.666/1993, e no art. 103, § 1º, da Resolução – TCU 259/2014.
	24. Ademais, no que tange ao requerimento de medida cautelar, entende-se que este não deve ser acolhido, por não estar presente nos autos os requisitos do fumus boni iuris e do periculum in mora.
	Informações adicionais
	25. Trata-se de processo em que consta como unidade jurisdicionada a Prefeitura Municipal de Queimadas - BA, relacionada pelo Exmo. Ministro Aroldo Cedraz no Anexo II ao Ofício n° 5/2013 - GAB.MIN-AC dentre aqueles que dão causa a seu impedimento, nos termos do art. 151, parágrafo único, do Regimento Interno/TCU.
	26. Dessa forma, os autos devem ser encaminhados ao Gabinete do Ministro Relator, via Secretaria das Sessões (Seses) - para ciência e registro -, com o alerta de que a votação que apreciará o presente processo não deve contemplar a participação do Exmo. Ministro Aroldo Cedraz.
	Proposta de encaminhamento
	27. Ante todo o exposto, propõe-se:
	a) 	não conhecer da presente representação, com fundamento no parágrafo único do art. 237, c/c o art. 235, caput e parágrafo único, do Regimento Interno do TCU, c/c art. 103, § 1º, da Resolução – TCU 259/2014 e, consequentemente, indeferir o pedido de adoção de medida cautelar;
	b) 	encaminhar cópia do Acórdão que vier a ser prolatado, bem como do relatório e voto que o fundamentarem à Prefeitura Municipal de Queimadas/BA e à empresa representante; e
	c) arquivar os autos, nos termos dos arts. 237, parágrafo único, e 250, inciso I, do Regimento Interno/TCU.”
É o Relatório.

Daniela Almeida da Silva (OAB-BA 55.048), representando a Ympactus Construtora e Transportes - Eireli.

Não atuou.

REPRESENTAÇÃO. PEDIDO DE CAUTELAR SUSPENSIVA. CONCORRÊNCIA. CONSTRUÇÃO DE QUADRAS ESPORTIVAS. CONHECIMENTO. PREJUÍZO AO MÉRITO DO FEITO POR AUSÊNCIA DE OBJETO. PREJUÍZO AO PEDIDO DE CAUTELAR SUSPENSIVA POR PERDA DE OBJETO. COMUNICAÇÃO. ARQUIVAMENTO.

REPRESENTAÇÃO (REPR)

Secretaria de Fiscalização de Infraestrutura Urbana (SeinfraUrbana).

Trata-se de representação, com pedido de cautelar suspensiva, formulada pela Ympactus Construtora e Transportes – Eireli sobre os indícios de irregularidade na Concorrência n.º 3/2019 conduzida pela administração do Município de Queimadas – BA para a contratação de empresa destinada à construção de duas quadras poliesportivas, com as arquibancadas, pelo aporte de recursos federais provenientes do Fundef sob o valor estimado de R$ 572.625,67.
2.	O TCU deve conhecer, preliminarmente, da presente representação, já que preenchidos os requisitos de admissibilidade, salientando que passei a atuar no presente processo a partir do sorteio registrado, à Peça 9, em face do impedimento do Ministro Aroldo Cedraz.  
3.	Em linhas gerais, a ora representante alegou que teria sido inabilitada do certame em razão de ter descumprido as seguintes exigências do edital: (a) teria apresentado o índice não registrado na junta comercial; e (b) não teria apresentado a certidão de insolvência; tendo salientado que essas duas exigências estariam previstas nos itens 8.1.4, “III” e “IV”, do edital e seriam contrárias à legislação e ao entendimento do TCU, mas, a despeito de ter apresentado o seu recurso administrativo, a administração pública teria negado o provimento ao recurso.
4.	Após a análise do feito, ao anotar que não subsistiria o interesse público suficiente para a continuação do presente processo, a SeinfraUrbana propôs o não conhecimento da representação, nos termos do art. 103, § 1º, da Resolução TCU n.º 259, de 2014, e o consequente indeferimento do pedido de cautelar suspensiva.
5.	Incorporo o parecer da unidade técnica a estas razões de decidir, sem prejuízo, contudo, de pugnar pelo conhecimento do presente feito e pelo subsequente arquivamento do processo, sem o julgamento de mérito. 
6.	O inconformismo da Ympactus Construtora e Transportes – Eireli foi pautado exatamente pela mesma linha, tanto no referido recurso administrativo quanto na presente representação, buscando indevidamente transformar o TCU em instância meramente recursal em face da anterior decisão desfavorável tomada pela autoridade administrativa competente.
7.	Bem se vê que a decisão ora questionada foi tomada dentro da esfera de competência administrativa em observância ao devido processo legal e em obediência a cláusulas expressas no instrumento convocatório, não impugnado oportunamente, aliás, pela ora representante, destacando que, no presente caso concreto, oito empresas teriam sido habilitadas na referida licitação e, assim, teria restado demonstrado o caráter competitivo do aludido certame.   
8.	A despeito, pois, de poder se valer do art. 113, § 1º, da Lei nº 8.666, de 1993, para a eventual arguição de irregularidade no processo licitatório, a ora representante não deveria tentar transformar o TCU em mera instância recursal administrativa, salientando, nesse ponto, que não restou demonstrado o eventual prejuízo ao erário, ante a eventual notícia, por exemplo, de a proposta da representante ser economicamente mais viável para a subjacente contratação.
9.	O TCU deve conhecer, portanto, da presente representação para, no mérito, considerá-la prejudicada por ausência de objeto, diante dos elementos de convicção até aqui obtidos nos autos, sem prejuízo de, também, considerar prejudicado o aludido pedido de cautelar suspensiva.
	Ante o exposto, voto pela prolação do Acórdão ora submetido a este Colegiado.
TCU, Sala das Sessões, em 22 de outubro de 2019.
Ministro-Substituto ANDRÉ LUÍS DE CARVALHO 
Relator